【裁判字號】    88,上易,4303
【裁判日期】    890425
【裁判案由】    詐欺
【裁判全文】
臺灣高等法院刑事判決                  八十八年度上易字第四三三號
    上  訴  人
    即  被  告  甲○○
    選任辯護人  吳俊儀
                林哲彥
                廖信憲
右上訴人因詐欺案件，不服臺灣台北地方法院八十八年度易字第一三九０號，中華民
國八十九年八月二十六日第一審判決（起訴案號：臺灣台北地方法院檢察署八十八年
度偵字第一三五０號），提起上訴，本院判決如左：
    主  文
上訴駁回。
甲○○緩刑參年。
    事  實
一、甲○○與其友人丙○○，於民國八十五年二月間，透過戊○○之介紹，投資己○
    、關則懷、關則遠等人在大陸北京經營之中華民族園布依寨迪斯科廣場（以下簡
    稱迪斯科廣場），二人持股各占所有股份百分之二點五，按當時人民幣換算新台
    幣三點一五匯率計算，每人應繳股款新台幣（下同）九十四萬五千元。甲○○、
    丙○○分別於八十五年二月十六日、二十六日，將上開款項匯入戊○○之帳戶，
    經由戊○○轉交予迪斯科廣場收受。迨八十七年三月間，甲○○得悉該廣場經營
    不善虧損，為取回其與丙○○之投資款項，竟意圖為自己及第三人丙○○不法之
    所有，於八十七年六月七日，在台北市○○路○段一一二號三樓，向戊○○佯稱
    ：伊在高雄所經營之大野鋼鐵公司（下稱大野公司）營運狀況良好，惟一時資金
    短缺，擬向戊○○借票貼現週轉，支票票載日屆至前，即將票款存入發票人帳戶
    內等語。戊○○不疑有詐，當場簽發以其妻黃錢慧貞為負責人之快雪堂藝術有限
    公司（以下簡稱快雪堂公司）為發票人，支票號碼分別為CU0000000、CU0000000
    號，付款人為台北銀行金華分行，票載日均為八十七年十二月三十日，受款人均
    為甲○○、背書人均為戊○○，面額各為一百萬元之支票二紙，交付予甲○○。
    詎支票票載日屆至，甲○○未依約存入票款，並早已將支票分別背書轉讓予丙○○及旺慶達實業股份有限公司（下稱旺慶達公司），由丙○○及旺慶達公司向銀
    行提示付款，因存款不足而未獲兌付，而甲○○主張上開支票為退股之股款，不
    是借票使用，戊○○始知受騙。
二、案經被害人戊○○告訴由臺灣台北地方法院檢察署檢察官偵查起訴。
    理  由
一、訊據上訴人即被告甲○○矢口否認有詐欺之犯行，辯稱：伊與友人丙○○投資大
    陸迪斯科廣場，乃受讓告訴人戊○○之股份，因戊○○一直未說明營運狀況，其
    至北京看該廣場營運良好，黃夢麟告知虧損，認有問題，乃與告訴人戊○○約定
    退股，黃夢麟依當時之匯率開立遠期支票加計利息，退還每人退股金一百萬元，
    系爭支票二紙係告訴人戊○○交付予之退股金，並非借票云云。
二、然查：
（一）右開犯罪事實，迭據被害人黃夢麟於偵審中指訴綦詳，並有現金收支簿節本、
      支票二紙、股金計算表、富邦商業銀行匯款委託書、美商花旗銀行跨行匯款收
      據收執聯、北京DISCO合約書、股東名冊等在卷可稽。
（二）被告甲○○與其友人丙○○係獨立投資大陸迪斯科廣場股份，為該廣場之記名
      股東之一，除告訴人黃夢麟指稱外，並經證人己○於原審法院院結證屬實，證
      稱：「他們（指被告及丙○○）是直接確認為股東，股東名簿有載，不屬於他
      人名下」（見原審法院八十八年八月二十日筆錄），復有迪斯科廣場之股東名
      冊在卷足憑。依該股東名冊上記載，被告與丙○○皆為大陸迪斯科廣場之記名
      股東，其占有之股東數各為百分之二點五。
（三）大陸迪斯科廣場之負責人為關則懷，實際經營者為關則懷、己○、關則遠三人
      ，告訴人戊○○為股東，並未參予經營管理事務，大陸迪斯科廣場現仍營業中
      ，且被告及丙○○迄今仍為公司股東，為證人己○於原審法院證述明確，稱：
      「我哥關則懷是負責人，由我、關則懷、關則遠三人經營，他們（指甲○○）
      來北京好幾次，有問到公司經營，都是我哥接待，沒聽到退股之事」、「告訴
      人是股東，但沒經營」「（問）告訴人是否向你提及他們退股之事？（答）沒
      有」、「（問）甲○○、丙○○還是公司股東否？（答）是的」（見上開筆錄
      記載）。被告甲○○於偵查中亦供陳：「（問）何人找你合夥？是黃（指告訴
      人黃夢麟），但主要營業是關先生（指關則懷），我是受讓黃的股份，均是透
      過黃夢麟找關則懷，我亦曾自行至大陸找關先生。」（見偵查卷第十六頁）。
      是被告欲求退股，理應向大陸迪斯科廣場之負責人或經營者為之，乃竟謂由未
      經營公司業務之股東戊○○同意渠等退股，並由黃夢麟簽發私人支票給付，顯
      與情理、事理、法理不符。
（四）被告投資大陸迪斯科廣場之出資金額，依人民幣換算新台幣之三點一五匯率計
      算，為九十四萬五千元，被告與丙○○如數繳交並以新台幣為給付之貨幣種類
      ，為被告所自承，並有告訴人黃夢麟書立對計算表及被告與丙○○匯款之單據
      附卷為憑，則被告欲求退股、取回全額退股金，在未結算大陸迪斯科廣場資產
      、負債之情形下，每股價值若干，均為未知數，理應逕以出資之新台幣數額為
      據，豈有另以人民幣換算新台幣後給付退股金之理，且原來所投資金額為九十
      四萬五千元，告訴人何以要給付一百萬元，如何計算為一百萬元？何以由告訴
      人私人給付，不由迪斯科廣場給付？被告空言指稱由人民幣換算新台幣及加計
      半年利息云云，顯與經驗法則不合。
（五）告訴人非大陸迪斯科廣場之經營者，被告卻指稱告訴人同意被告退股或承接被
      告之股份一事，並未書立任何書面資料為據，而被告未曾對大陸迪斯科廣場表
      示其與丙○○已經退股之情，復為證人己○於原審法院審理時證述在卷。倘被
      告與丙○○已退股，應一人    ，然告訴人所交付之支票，皆記名交付被告甲○○，今告訴人既然開立二紙票據，用以支付退股金，按理其中一紙支票上指
      名丙○○，以為依據，由此益見被告所辯有悖情理。再參酌告訴人戊○○於八
      十八年七月二十七日當庭提出之「現金收支簿」，在系爭二紙票據明細處，註
      明有「（借）」字樣，並有被告甲○○於該明細末端簽名以示收受，經原審法
      院當庭勘驗其筆墨顏色同一，並非事後加註。則告訴人黃夢麟指被告以其經營
      之大野公司需借票周轉為由，騙取系爭二紙共二百萬元之支票等情，信而有徵
      。
（六）至於被告聲請傳訊之證人其兄吳炳琳，證稱：八十七年六月間去談退股之事，
      我弟跟他講，他開一百萬元之支票二張云云。但對於告訴人公司之環境指述不
      明，且未具體參與談論退股之事，所述顯屬迴護被告之詞。被告另舉證人丁○○，證稱亦投資迪斯科廣場，股東名冊上沒有被告等名義，己○等應屬詐欺云
      云。被告辯稱大陸迪斯科廣場未通知渠等參與股東會議云云，此乃為渠等與該
      公司之權利義務關係，或己○所經營之迪斯科廣場是否詐欺，不能以己○等經
      營迪斯科廣場有弊端，被告即可對介紹其加入公司之告訴人施用詐術，騙回投
      資款項。又被告之妻乙○○○證稱：上開二張支票屆期前，告訴人來電要其不
      要提示，改以每張十萬元支票，各以十張換回云云。然告訴人陳稱係為其個人
      支票信用，知悉被告未存款以付，乃要求換回支票，所述與情理相符。乙○○○亦不足為被告有利之認定。
（七）綜上所述，被告所辯顯係卸飾之詞，殊無可採，其事證明確，犯行堪以認定，
      應予依法論科。
三、核被告所為，係犯刑法第三百三十九條第一項之詐欺罪。原審基此認定，援引上
    開法條（漏引罰金罰緩提高標準條例第一條前段，應予補正），審酌被告犯罪之
    動機、目的、所生損害、犯後態度等一切情狀，量處有期徒刑五月。經核其認事
    用法，均無不合。被告上訴意旨仍執前詞，否認犯罪，核無理由，應予駁回。惟
    念被告前無不良素行，未曾受有期徒刑以上刑之宣告，有臺灣高等法院檢察署刑
    案紀錄簡覆表在卷可稽。其因投資損失而出此下策，年齡將屆古稀，經此教訓，
    當知所警惕，而無再犯之虞，本院因認其刑之宣告，以暫不執行為適當，併宣告
    緩刑三年，以勵自新。
四、據上論斷，應依刑事訴訟法第三百六十八條、刑法第七十四條第一款，判決如主
    文。
本案經檢察官柯麗鈴到庭執行職務。
中     華     民     國    八十九   年      四        月     二十五     日
                            臺灣高等法院刑事第五庭
                                審判長法  官  曾  德  水
  法  官  楊  貴  雄
                                      法  官  趙  功  恆
右正本證明與原本無異。
不得上訴。
                                      書記官  常  淑  慧
中     華     民     國    八十九   年      四        月     二十九     日
附錄：本案論罪科刑法條全文
刑法第三百三十九條第一項
意圖為自己或第三人不法之所有，已詐術使人將本人或第三人之物交付，處五年以下
有期徒刑、拘役或科或併科一千元以下罰金。


司法院資訊處製作；財團法人民間司法改革基金會備份。
